【裁判字號】    89,訴,167
【裁判日期】    890612
【裁判案由】    常業重利
【裁判全文】
臺灣臺北地方法院刑事判決                          八十九年度訴字第一六七號
    公  訴  人  臺灣臺北地方法院檢察署檢察官
    被      告  甲○○
右列被告因常業重利案件，經檢察官提起公訴（八十八年度偵字第二三七三六號），
本院判決如左：
    主  文
甲○○共同以犯乘他人急迫貸以金錢，而取得與原本顯不相當之重利罪為常業，處有
期徒刑月。
    事  實
一、甲○○明知綽號「小陳」之不詳姓名成年男子係經營俗稱「地下錢莊」即以貸放
    金錢予不特定民眾藉以收取高利資而維生之人，竟自民國八十八年六月間某日起
    ，以每件新台幣（下同）數千至二萬五千元之代價受僱於綽號「小陳」之人，並
    自其受僱時起即與綽號「小陳」及其他同時受僱之人間基於常業重利之犯意連絡
    及行為分擔，由綽號「小陳」之人以在報紙刊載貸款廣告及以行動電話號碼00
    00000000號為聯絡工具，於明知社會上有因急迫而舉債之人，仍預設苛
    刻重利之條件，即每貸與一萬元，以每十日計息一次，每次利息二千元，即相當
    於月息百分之六十之計息方式，並於借款時要求該欲借款之人需簽立票據或提供
    汽車以供擔保，乘乙○○及其他不特定人急迫需要用錢而無他處可以告貸或告貸
    不易之際，以前開方法與其聯絡欲為告貸，即由綽號「小陳」之人對該不特定人
    貸與金錢，並指示甲○○或其他受僱之人交付借款民眾借得之金錢、或收取借款
    民眾清償所借之本金或借款利息，而取得與原本顯不相當之重利藉以牟利營生，
    並以之為常業（借款時間、金額及利息之計算詳如附表）。嗣因乙○○無法如期
    支付利息乃事先報警埋伏，而於八十八年十月二十五日下午六時三十分許，在台
    北市○○○路○段七十七號前，見甲○○駕駛乙○○所提供作為擔保品之車號Ｄ
    Ｅ－四八０二號自小客貨車前來收取款項之際，而當場查獲，並自其身上扣得乙
    ○○所交付資為擔保借款所用之汽車買賣合約書一份、支票四紙及本票二紙。
二、案經乙○○訴由台北市政府警察局刑事警察大隊報請台灣台北地方法院檢察署檢
    察官偵查起訴。
    理  由
一、訊據被告甲○○固不否認有於右揭時、地經營地下錢莊並向被害人乙○○收取金
    錢而為警當場查獲之事實，然矢口否認有何常業重利犯行，辯稱：其另有工作，
    並無賴以維生云云。經查，上開綽號「小陳」之不詳姓名成年男子所經營之地下
    錢莊，如何交付借款或收取本金、利息等細節，業經證人乙○○於警訊及本院調
    查中證述在卷，並有乙○○所立具之借款明細附卷可稽，復有扣案之汽車買賣合
    約書一份、支票四紙及本票二紙可資佐證。次查，扣案之汽車賣賣合約書、支票
    及本票，係由證人乙○○交付被告甲○○作為擔保之用，業經證人乙○○於本院
    八十九年五月二十四日調查中證述在卷；又該汽車買賣合約書、支票及本票係於
    被告甲○○身上所查獲，且係綽號「小陳」之人所交付，而該汽車買賣合約書係
    為提供擔保而簽立，且被告甲○○於查獲當日係駕駛證人乙○○所有供作擔保之
    車輛等情，亦經被告甲○○自承在卷，按該汽車買賣合約書、支票及本票既係證
    人乙○○交付用以擔保，自屬相關借款之重要憑證，當無交由一般外務員保管之
    理；而證人乙○○於同日調查中亦證稱曾依被告甲○○指示之金額開立支票等情
    ，亦為被告甲○○所不否認；參諸被告甲○○於八十八年十一月二十二日偵查中
    自承知悉綽號「小陳」之成年男子係從事高利貸放款等情，被告甲○○明知綽號
    「小陳」之人經營地下錢莊貸放高利，卻仍受僱從事收取款項之工作，足見其與
    綽號「小陳」之人就上開重利犯行，確有犯意之聯絡及行為之分擔。再查，上開
    地下錢莊所貸與款項之計息方式，相當於月息百分之六十，已如前述，較之吾國
    目前經濟狀況、有關法令與金融業、一般民間利率、民法第二０四條、第二０五
    條之法定利率等情形，並比較之一般債務之利息（如最高法院八十四年度台上字
    第五０六一號判決揭示「公眾週知之事實，毋庸舉證，刑事訴訟法第一百五十七
    條定有明文。查民間利息通常為月息二、三分（即百分之二、三），為一般有民
    間資金往來經驗者所熟知，．．．」等情），確有過於懸殊之處，故上開取息標
    準與其借款原本相較應屬顯不相當之重利。又證人乙○○所稱急需金錢週轉而借
    款，被告甲○○既知被害人急需款項，仍乘其急迫之際，預定苛刻條件，貸以金
    錢而博取重利，其有乘人急迫之情甚明。末查，被告甲○○與綽號「小陳」之成
    年男子以報紙上刊登廣告之方法，致令急迫需款之不特定民眾向其等借貸金錢資
    以索取高昂之利息之行為，顯為明知社會上有因急迫舉債濟急而欲舉債情形者，
    預先訂定苛刻之條件，一俟有人向之借款，即得博取重利，並以之為常業，此雖
    非對特定之人乘其急迫而為之，仍應成立刑法第三百四十五條之常業重利罪。且
    所謂常業犯，亦不以行為人以此一為唯一之職業為必要，兼營他業或以他業為掩
    護均足當之。是被告甲○○雖稱其於收款時另有每月收入約一萬八千元之工作，
    然徵諸其於本院八十九年五月二十五日調查中供稱：「（問：為何幫小陳做這工
    作？）因我欠小陳十幾萬，一個月要還三萬元之利息，所以我幫他收款，他幫我
    扣除我應付的利息，至於收一次扣多少我不清楚，但他後來都沒跟我收利息。」
    等語，其顯係恃利息為營生並以之為常業。是被告上開所辯，顯係事後卸責之詞
    ，不足採信。本件事證明確，被告犯行洵堪認定，應予依法論科。
二、核被告甲○○所為，係犯刑法第三百四十五條之常業重利罪。又被告與綽號「小
    陳」之不詳姓名成年男子間就上開犯行，有犯意之聯絡及行為之分擔，為共同正
    犯。爰審酌被告未曾受有期徒刑以上刑之宣告，此有台灣高等法院檢察署刑案紀
    錄簡覆表一份在卷可稽，然其參與地下錢莊貸放金錢之舉，實已嚴重影響國內金
    融秩序安定，惟其所參與犯行之時間甚短，且其分工角色僅係受僱他人從事收取
    款項行為，及其品行、犯罪動機、目的、手段、智識程度、所生損害、所得利益
    、經營規模及犯罪後尚能坦承部分犯行等一切情狀，量處如主文所示之刑。
三、又扣案之被害人乙○○所交付之汽車買賣合約書、支票四紙及本票二紙，係借款
    之民眾交付資為擔保貸款所用，因其日後仍得請求返還，其所有權並不屬於被告
    ，爰不另為沒收之宣告（最高法院八十四年度台上字第三三二四號判決可資參照
    ）。
據上論斷，應依刑事訴訟法第二百九十九條第一項前段、刑法第二十八條、第三百四
十五條、罰金罰鍰提高標準條例第一條前段，判決如主文。
本案經檢察官王怡菁到庭執行職務。
中    華    民    國      八十九      年      六      月      十二      日
                                      臺灣臺北地方法院刑事第九庭
                                            法  官  黃  雅  君
右正本證明與原本無異。
如不服本判決，應於判決送達後十日內，向本院提出上訴狀。
                                            書記官  陳  怡  如
中    華    民    國      八十九      年      六      月      十三      日
附錄本案論罪科刑法條：
刑法第三百四十五條
以犯前條之罪為常業者，處五年以下有期徒刑，得併科三千元以下罰金。
附表：
┌────┬──────────┬───────┬─────────┐
│被害人  │   借  款  時  間   │借  款  金  額│ 利            息 │
├────┼──────────┼───────┼─────────┤
│乙○○  │八十八年八月二十日  │三十萬元      │ 每一萬元以十日為 │
│        │                    │（預扣利息六萬│ 一期，每期二千元 │
│        │                    │元）          │ ，相當月息百分之 │
│        │                    │              │ 六十             │
└────┴──────────┴───────┴─────────┘


司法院資訊處製作；財團法人民間司法改革基金會備份。
